臺灣士林地方法院刑事判決　　　　　　　 96年度訴字第251號
公　訴　人　臺灣士林地方法院檢察署檢察官
被　　　告　乙○○
被　　　告　甲○○
上列被告因業務侵占案件，經檢察官提起公訴（95年度偵字第11
476 號、第13884 號），被告於本院準備程序中就被訴之事實為
有罪之陳述，經本院合議庭裁定改由受命法官獨任依簡式審判程
序審理並判決如下：
    主  文
乙○○共同連續意圖為自己不法之所有，而侵占對於業務上所持
有之物，處有期徒刑玖月，緩刑伍年。並應支付被害人亞得克股
份有限公司新台幣柒拾捌萬元，給付方法為自96年6 月15日起於
每月15日給付新台幣捌仟元，至清償完畢為止。
甲○○共同意圖為自己不法之所有，而侵占對於業務上所持有之
物，處有期徒刑捌月，緩刑伍年。並應支付被害人亞得克股份有
限公司新台幣陸拾萬捌仟參佰參拾元，給付方法為自96年6 月15
日起於每月15日給付新台幣壹萬伍仟元，至清償完畢為止。
    事  實
一、乙○○原任職亞得克股份有限公司（下稱亞得克公司）臺北
    分公司會計，負責財務、帳款及經手各廠商支票存款交易往
    來等業務，為從事業務之人，基於意圖為自己不法所有之概
    括犯意，於民國94年4 月l9日，利用前往臺北市士林區○○
    ○路○ 段248 號臺灣銀行士林分行（下稱臺灣銀行）辦理匯
    款之際，擅自在臺灣銀行取款憑條上盜用亞得克公司與負責
    人丙○○之印章，以亞得克公司名義偽造領取新臺幣（下同
    ）83萬6,330 元之取款憑條後，將該筆款項由亞得克公司之
    000000000000號帳戶匯入其在中國國際商業銀行蘭雅分行（
    下稱中國銀行）00000000000000號帳戶內而侵占入己，用以
    償還信用卡債務及購買汽車之用，且為掩飾犯行，並於製作
    亞得克公司帳冊時，虛偽登載該公司於94年4 月21日因支付
    邁特電子公司及營業稅而支出上揭款項之不實帳款資料，足
    生損害亞得克公司。嗣乙○○之男友甲○○得知上情後，復
    與乙○○共同基於意圖為自己不法所有之犯意聯絡，由乙○
    ○於94年5 月ll日以相同方法，將亞得克公司上揭帳戶之76
    萬3, 330元匯入甲○○所有中國銀行帳號00000000000000號
    帳戶內，用以償還甲○○之債務，乙○○並於94年5 月24日
    製作帳冊時，虛偽登載該公司於94年5 月11日因支付邁特電
    子公司及營業稅而支出上揭款項之不實帳款資料，足生損害
    亞得克公司，迨公司人員發覺帳目有異，經核對後始查知上
    情。
二、案經亞得克公司訴由臺灣士林地方法院檢察署發交臺北市政
    府警察局士林分局調查後，報告臺灣士林地方法院檢察署檢
    察官偵查起訴。
    理  由
一、上揭犯罪事實，業據被告乙○○、甲○○於偵查中及本院審
    理時坦承不諱，核與證人即被害人亞得克公司告訴代理人周
    仲鼎分別在警詢（兩造當事人均同意作為證據）及偵查中所
    證述情節相符，核與起訴書所載之證據：亞得克股份有限公
    司勞工保險卡、勞工保險繳費單各一份、中國銀行開戶印鑑
    卡二份、中國銀行客戶存款資料明細表二份、臺灣銀行帳號
    0000000000000 號存摺影本一份、臺灣銀行取款憑條二紙、
    匯款單二紙、被告乙○○製作之ICBC Check帳務資料一份相
    符，足見被告2 人自白與事實相符，本件事證明確，被告犯
    行洵堪認定，應依法論科。
二、新舊法比較：
（一）按被告行為後，刑法第2 條法律變更適用及第33條第5 款
      罰金之規定、第55條牽連犯之規定、第56條連續犯之規定
      ，已於94年1 月7 日經立法院修正三讀通過，總統命令公
      布，於95年7 月1 日施行，該法第2 條係規範行為後法律
      變更適用所生新舊法律比較適用之準據法，於新法施行後
      ，應適用新法第2 條第1 項之規定，為「從舊從輕」之比
      較。又按行為後法律有變更者，適用行為時之法律。但行
      為後之法律有利於行為人者，適用最有利於行為人之法律
      ，修正後刑法第2 條第1 項定有明文。
（二）罰金刑部分，刑法分則編各罪所定罰金刑之貨幣單位原為
      銀元，修正前刑法第33 條 第5 款規定：「罰金：1 元（
      銀元）以上。」，而依罰金罰鍰提高標準條例規定，就72
      年6 月26日前修正之刑法部分條文罰金數額提高2 至10倍
      ，其後修正者則不提高倍數，並依現行法規所定貨幣單位
      折算新臺幣條例規定，以銀元1 元折算新臺幣3 元；修正
      後刑法第33條第5 款規定：「罰金：新臺幣1000元以上，
      以百元計算之。」，刑法第33條第5 款所定罰金貨幣單位
      經修正為新臺幣後，刑法分則各罪所定罰金刑之貨幣單位
      亦應配合修正為新臺幣，為使刑法分則編各罪所定罰金之
      最高數額與刑法修正前趨於一致，乃增訂刑法施行法第1
      條之1 ：「中華民國94年1 月7 日刑法修正施行後，刑法
      分則編所定罰金之貨幣單位為新臺幣。94年1 月7 日刑法
      修正時，刑法分則編未修正之條文定有罰金者，自94年1
      月7 日刑法修正施行後，就其所定數額提高為30倍。但72
      年6 月26日至94年1 月7日 新增或修正之條文，就其所定
      數額提高為3 倍。」；從而，刑法分則編各罪所定罰金刑
      之最高數額，於上開規定修正後並無不同，惟修正後刑法
      第33第5 款所定罰金刑最低數額，較之修正前提高，自以
      修正前刑法第33條第5 款規定，較有利於被告。
（三）被告乙○○先後2 次所犯行使偽造私文書罪、業務登載不
      實罪及業務侵占罪，均時間緊接，犯罪構成要件相同，顯
      係基於概括犯意而為之，惟被告行為後，刑法第56條連續
      犯之規定，業於94年1 月7 日修正公布刪除，並於95年7
      月1 日施行，則被告之犯行，因行為後新法業已刪除連續
      犯之規定，此刪除雖非犯罪構成要件之變更，但顯已影響
      行為人刑罰之法律效果，自屬法律有變更，依新法第2 條
      第1 項規定，比較新、舊法結果，仍應適用較有利於被告
      之行為時法律即舊法論以連續犯1 罪並加重其刑（最高法
      院95年第8 次刑事庭會議決議參照）。
（四）又刑法第55條後段有關「犯一罪而其方法或結果之行為犯
      他罪名」之牽連犯之規定，亦修正刪除，亦自95年7 月1
      日起施行。亦即修正後之刑法，已無牽連犯得論以裁判上
      一罪之情形。所犯之數罪，應按其具體情形論罪。查被告
      2 人所為行使偽造私文書罪、業務登載不實罪及業務侵占
      罪，有原因、結果之牽連關係，若適用修正前之規定，顯
      較有利於被告，自應依修正後刑法第2 條第1 項前段之規
      定，適用修正前刑法第55條後段之規定，從較重之業務侵
      占罪處斷。
（五）又新舊法比較時應就罪刑有關之共犯、未遂犯、想像競合
      犯、牽連犯、連續犯、結合犯、以及累犯加重、自首減輕
      暨其他法定加減原因（如身份加減）與加減例等一切情形
      ，綜其全部罪刑之結果而為比較。（最高法院95年5 月23
      日第8次 刑法座談會參照）又比較裁判前之法律孰為有利
      於行為人時，應就罪刑有關之一切情形，比較其全部之結
      果，而為整個之適用，不能割裂而分別適用有利之條文。
      （最高法院27 年 上字第2615號判例參照）本件經上開綜
      合比較結果，認應全部適用舊法對被告較為有利。
（六）又修正前刑法第28條規定：「二人以上共同實施犯罪之行
      為者，皆為正犯。」，修正後刑法第28條規定：「二人以
      上共同實行犯罪之行為者，皆為正犯。」，剔除未參與犯
      罪實行行為之預備及陰謀共同正犯，然對本件被告乙○○
      與甲○○而言，其有犯意之聯絡及行為之分擔，均已參與
      實行行為，修正前後之規定，並無何者有利或不利之情形
      ，並無刑法第2 條第1 項比較適用之問題，應逕行適用修
      正後刑法第28條之規定，均論以共同正犯。
三、核被告乙○○、甲○○所為均係犯刑法第216 條、第210 條
    行使偽造私文書罪、第215 條業務登載不實罪及刑法第336
    條第2 項業務侵占罪。被告乙○○在取款憑條上盜用亞得克
    公司及丙○○印章係偽造取款憑條之階段行為，其以亞得克
    公司名義偽造取款憑條之低度犯行，為行使取款憑條之高度
    犯行所吸收，不另論罪。被告2 人就侵占763,330 元部分，
    有犯意聯絡及行為分擔，應論以共同正犯。按刑法第336 條
    第2 項之罪，以侵占業務上所持有之物為其構成要件，即係
    因其業務上持有之身分關係而成立之罪，與僅因身分關係或
    其他特定關係而致刑有重輕之情形有別。因而無業務關係之
    人，與有業務關係者共同侵占，依同法第31條第1 項規定，
    仍應以業務上侵占之共犯論（參照最高法院28年上字第25
    36號）。被告甲○○非亞得克公司員工，惟與從事業務之被
    告乙○○共同實施犯行，依刑法第31條第l 項規定，仍應成
    立共同業務侵占罪。被告乙○○先後2 次之上揭犯行，時間
    緊接，犯罪構成要件相同，顯係基於概括犯意而為之，依上
    開新舊法比較之結果應適用較有利於被告之行為時法律即舊
    法論以連續犯1 罪並加重其刑。又被告2 人所為共同行使偽
    造私文書罪、共同業務登載不實罪及共同業務侵占罪，有原
    因、結果之牽連關係，若適用修正前之規定，顯較有利於被
    告，自應依修正後刑法第2 條第1 項前段之規定，適用修正
    前刑法第55條後段之規定，被告乙○○從較重之共同連續業
    務侵占罪處斷，被告甲○○則依共同業務侵占罪處斷。
四、
（一）爰審酌被告乙○○、甲○○係因一時經濟困難，未經熟慮
      而犯本案，且其於審理時坦承犯行，深表悔悟並與被害人
      公司達成和解，分期償還，被告乙○○已依約償還56330
      元，被告甲○○亦已償還155000元，等一切情狀，酌情量
      處如主文所示之刑以示懲儆。
（二）另按被告行為後，刑法有關緩刑之規定雖亦經修正，惟緩
      刑之規定，並非關於行為可罰性之刑罰法律規範，而係屬
      刑之執行規範，應無刑法第2 條第1 項之適用，故犯罪在
      新法施行前，於修正後刑法施行後裁判，關於緩刑之宣告
      ，自應適用修正後刑法第74條之規定，此有最高法院95年
      度第8 次刑事庭會議紀錄可參。查被告乙○○、甲○○2
      人均未曾受有期徒刑以上刑之宣告，此有臺灣高等法院被
      告前案紀錄表1 份附卷可查，其因一時失慮，致罹刑章，
      事後已坦承犯行，深具悔意，且已與告訴人達成和解共識
      ，並已依約分期償還中，經此偵審教訓，當知所警惕，信
      無再犯之虞，本院認所宣告之刑以暫不執行為適當，併依
      修正後刑法第74條第1 項第1 款之規定，宣告緩刑5 年，
      並依刑法第74條第2 項第3 款命被告乙○○應支付被害人
      亞得克公司新台幣78萬元，給付方法為自96年6 月15 日
      起於每月15日給付新台幣8 千元，至清償完畢為止。被告
      甲○○應支付被害人亞得克公司新台幣60萬8 千3 百30
      元，給付方法為自96年6 月15日起於每月15日給付新台幣
      1 萬5 千元，至清償完畢為止。本院認此還款被害人之條
      件係屬緩刑負擔條件，被告如未按上開期日分期給付，依
      刑法第75條之1 將構成撤銷緩刑之原因，併此敘明。
據上論斷，應依刑事訴訟法第273 條之1 第1 項、第299 條第1
項前段，刑法第2 條第1 項前段、第28條、第74條第1 項第1 款
、第74條第2 項第3 款、第216 條、第210 條、第215 條、第
336 條第2 項、修正前刑法第56條、第55條後段，罰金罰鍰提高
標準條例第1 條前段，判決如主文。
本案經檢察官王以文到庭執行職務。
中　　華　　民　　國　　96　　年　　6 　　月　　4 　　日
                  刑事第三庭法  官  賴邦元
以上正本證明與原本無異。
如不服本判決，應於判決送達後10日內，向本院提出上訴狀。
                            書記官  游育慈
中　　華　　民　　國　　96　　年　　6 　　月　　4 　　日
附錄本案論罪科刑法條之依據：
中華民國刑法第336條
（公務公益侵占罪、業務侵占罪）
對於公務上或因公益所持有之物，犯前條第 1 項之罪者，處 1
年以上 7 年以下有期徒刑，得併科 5 千元以下罰金。
對於業務上所持有之物，犯前條第 1 項之罪者，處 6 月以上
5 年以下有期徒刑，得併科 3 千元以下罰金。
前二項之未遂犯罰之。
